臺灣高等法院刑事判決　　　　　　　　99年度上訴字第4244號
上　訴　人
即　被　告　古榮耀
選任辯護人　吳聖欽律師
上列上訴人因違反公職人員選舉罷免法案件，不服新竹地方法院
99年度選訴字第24號，中華民國99年11月5日第一審判決（起訴
案號：臺灣新竹地方法院檢察署99年度選偵字第41號），提起上
訴，本院判決如下：
    主  文
上訴駁回。
    事  實
一、古榮耀係民國98年第16屆新竹縣橫山鄉鄉長選舉之候選人，
    其明知同選區之鄉長候選人溫文結並未因貪污及賄選案件遭
    法院羈押，竟意圖使同選區候選人溫文結不當選，並基於以
    文字傳播不實之事之接續犯意，於選舉活動期間之98年11月
    22日至同年月27日期間之某日，印製內容為「§時事搶答§
    （做個時事達人）1.橫山鄉第一位涉嫌貪污及賄選被法院收
    押的鄉長是那一位？(1)溫文劫(2)溫文結(3)文結溫(4)以上
    皆是」等文字之不實文宣（下稱時事搶答文宣）計4 千份，
    並自印製完成日起至98年12月5日選舉日前1、2日止，接續
    在新竹縣橫山鄉內，利用不知情之其競選總部人員向橫山鄉
    鄉民散布該時事搶答文宣，誤導有投票權之選民認為另一候
    選人溫文結遭法院羈押，使溫文結因上開文宣之散布而名譽
    受損，並影響選民對於溫文結品德操守判斷之正確性，藉此
    意圖使溫文結不當選，並足以妨害該屆橫山鄉鄉長選舉之公
    正性。
二、案經溫文結訴由臺灣新竹地方法院檢察署檢察官偵查起訴。
    理  由
一、訊據被告古榮耀固坦承確實有於其競選總部成立日（即98年
    11月22日）之後某日，針對同選區另一鄉長候選人溫文結印
    製上開時事搶答文宣4,000份，於印製完成後，開始在橫山
    鄉內向鄉民散發上開文宣，並於選舉日前1、2日全數散發完
    畢，在散發文宣期間，溫文結仍正常進行競選活動等情不諱
    ，惟辯稱：印製發送時事搶答文宣之用意在提醒選舉人，告
    訴人溫文結先前散發影射被告勾結財團企圖使溫文結被收押
    之文宣不實，而非惡意詆毀告訴人溫文結名譽，此屬可受公
    評之事，也無使溫文結不當選之意圖云云。惟查：
  (一)告訴人溫文結於98年11月21日凌晨2時1分許至同日上午9時
    50分許期間，因違反選舉罷免法案件，分別接受法務部調查
    局新竹縣調查站、臺灣新竹地方法院檢察署檢察官詢問及訊
    問，檢察官訊問完畢後諭知「溫文結（到）請回」，此經原
    審調閱臺灣新竹地方法院檢察署98年度選他字第69號偵查卷
    核閱屬實，檢察官既未向原審法院聲請羈押溫文結，更遑論
    溫文結有被羈押之情事。
  (二)被告於98年11月21日競選總部成立後某日，針對同選區之唯
    一競選對手即另一鄉長候選人溫文結印製上開時事搶達文宣
    計4,000份，於選舉活動期間散發予選民迄選舉前1、2日全
    數發送完畢等情，業據被告自白在卷，且有被告競選總部人
    員發送時事搶達文宣之照片、時事搶答文宣（98年度選他字
    第115號卷第4-6頁）及新竹縣選舉委員會99年9月16日函暨
    所負之臺灣省第16屆鄉鎮市長選舉候選人登記情形一覽表（
    見原審卷第7-8頁）在卷可稽，足證被告之自白與事實相符
    ，堪以採信。
  (三)被告暨辯護人辯解不採之理由：
  1.按言論自由固為憲法所保障之人民基本權，惟惡意散布謠言
    ，傳播不實之言論，仍應予合理之限制。刑法第310條之誹
    謗罪及公職人員選舉罷免法第104條之處罰規定，即屬法律
    對於非法言論所加之限制。行為人若能舉出相當證據資料足
    證其有相當理由確信其言論內容為真實者，因欠缺犯罪故意
    ，固不得遽以誹謗罪相繩（司法院釋字第509號解釋參照）
    ；但如行為人對於資訊之不實已有所知悉或可得而知，卻仍
    執意傳播不實之言論，或有合理之可疑，卻仍故意迴避真相
    ，假言論自由之名，行惡意攻訐之實者，即有處罰之正當性
    。行為人就其所指摘或傳述之事，應盡何種程度之查證義務
    ，始能認其有相當理由確信其為真實，而屬善意發表言論，
    應參酌行為人之動機、目的及所發表言論之散布力、影響力
    而為觀察，倘僅屬茶餘飯後閒談聊天之資者，固難課以較高
    之查證義務；反之，若利用記者會、出版品、網路傳播等方
    式，而具有相當影響力者，因其所利用之傳播方式，散布力
    較為強大，依一般社會經驗，其在發表言論之前，理應經過
    善意篩選，自有較高之查證義務，始能謂其於發表言論之時
    並非惡意。因此，倘為達特定之目的，而對於未經證實之傳
    聞，故意迴避合理之查證義務，率行以發送傳單、舉行記者
    會、出版書籍等方式加以傳述或指摘，依一般社會生活經驗
    觀察，即應認為其有惡意（最高法院99年度台上字第5033號
    判決意旨參照）。
  2.公職人員選舉罷免法第104條規定之所謂「意圖使候選人當
    選或不當選，以文字、圖畫、錄音、錄影、演講或他法，散
    布謠言或傳播不實之事，足以生損害於公眾或他人者」，除
    應以散布、傳播虛構具體事實為構成要件外，尤須具有故意
    之一般要件，亦即行為人雖不能證明言論內容為真實，但仍
    須行為人有相當理由確信其為真實者，方能認被告欠缺該罪
    故意之要件，而不以該罪相繩，否則即與該罪構成要件相當
    。查：
    (1)依據被告所提出溫文結之「財團耍政治手段，『企圖使
      溫文結被收押』，大陰謀正在醞釀中....」文宣內容，固
      提及「使溫文結被收押」等字，然觀全文之意之完整字
      句顯然指事情仍在謀劃中，尚未實現，即溫文結「並未」
      被收押。溫文結上開文宣用語並不深奧，以被告大專畢業
      之智識程度，又曾任橫山鄉鄉長及新竹縣議員之經歷，豈
      有不知「企圖」2字之詞義及「企圖使溫文結被收押」
      之意思？然被告故意忽略「企圖」2字，曲解告訴人溫文
      結上開文宣之真意，隨即印製散發上開時事搶答文宣，且
      於題目中以「橫山鄉第一位涉嫌貪污及賄選『被法院收押
      的鄉長』是那一位？...」等肯定用語，若果再提醒選民
      或澄清事實，何以文宣內容看不出有何疑問用語或者提醒
      選民溫文結究否被羈押之字句，更未見有被告所謂為澄清
      己身非黑金才為時事搶答文宣之隻字片語，可見其意在誤
      導橫山鄉民以為告訴人溫文結已被法院羈押之用意甚明。
      而第16屆橫山鄉鄉長之候選人僅被告與告訴人2人，以往2
      人在同選區已經歷經第12屆至第15屆之鄉長競選，且互有
      勝負，可見2人在橫山鄉內均有一定之支持者，在此屆又
      是二人對決之情況下，選情激烈可想而知，若選民誤信上
      開時事搶答文宣內容，認鄉長候選人溫文結被法院羈押，
      必然影響選民對於溫文結個人品行之評價及溫文結本人之
      名譽，進而影響選情，被告歷經數次選戰，豈有不知其所
      散發之上開內容不實之時事搶答文宣對選情之影響何在？
      竟仍執意散發，難謂係出於善意之發表言論。
    (2)被告自承因為溫文結之宣傳車在橫山鄉內宣傳「溫文結回
      來了」，才會印製上開時事搶答文宣，若果如此，告訴人
      溫文結之宣傳車則既聲稱「回來了」，則明白表示溫文結
      未被羈押，如此簡單之理，被告豈會不知？若果被告對於
      「溫文結回來了」的宣傳語真意為何，有所疑議，亦應先
      查證再回應，惟被告不僅未查證，反而逕自印製散發上開
      內容不實之時事搶答文宣，且自98年11月22日競選總部成
      立後之某日起開始散發，發期間也見告訴人溫文結從事競
      選活動，更確定溫文結未遭羈押，卻仍繼續散發上開不實
      之時事搶答文宣迄99年12月5日前1、2日，散發時間長達
      近10日，亦徵主觀上確實惡意以散發上開文宣之手段，以
      達到打擊告訴人形象影響選情，使溫文結不當選之意圖甚
      明。
    綜上所述，被告之上開辯解，洵屬事後卸責之詞，不足採信。
二、按刑法上所謂法規競合，係指一個犯罪行為，因法規之錯綜
    關係，致同時有數符合該犯罪構成要件之法條可以適用，爰
    依法理擇一適用者而言。公職人員選舉期間，意圖使某候選
    人不當選，以文字、圖畫、錄音、錄影、演講或他法，散布
    謠言或傳播不實之事，足以生損害於該候選人之名譽時，雖
    同時符合刑法第310條第1項或第2項之誹謗罪，因係法規之
    錯綜關係，致一個犯罪行為，同時有數符合該犯罪構成要件
    之法條可以適用，應依法規競合法理，擇一適用公職人員選
    舉罷免法第104條規定論處（最高法院87年6月16日87年度第
    6次刑事庭會議決議意旨參照）。核被告古榮耀所為，係犯
    公職人員選舉罷免法第104條之意圖使候選人不當選以文字
    傳播不實之事罪。被告利用不知情之競選總部人員散發傳單
    ，為間接正犯。又被告犯罪結果旨在使候選人溫文結不當選
    ，縱先後有多次散布謠言、傳播不實之事之行為，應認係一
    犯罪行為之接續進行而侵害同一法益，仍應僅論以公職人員
    選具罷免法第104條之單純一罪（最高法院89年度台上字第
    2743號、第4456號、92年度台上字第494號判決意旨參照）
    。
三、原審以被告犯行明確，適用公職人員選舉罷免法第104條、
    第113條條第3項。刑法第11條前段、第41條第1項前段、第
    37條第2項、第3項。並審酌公平及公正之選舉乃民主法治之
    基石，選前不實抹黑行為，不僅抹滅民主政治之真意，亦影
    響選舉之公正性與社會之風氣，扭曲選舉制度追求民意之真
    實性，實係敗壞選風之主要根源之一。被告曾經參選新竹縣
    橫山鄉第12屆至第15屆之鄉長選舉，亦曾當選擔任該鄉第12
    屆、第14屆之鄉長，亦曾參與新竹縣議員之選舉，足見被告
    參與選戰經驗豐富，應深知選舉期間，以言詞或文宣對於候
    選人之不實指控、抹黑，均可能影響選民對候選人個人之評
    價，進而影響選情，竟仍執意於橫山鄉長選舉活動期間，散
    布上開不實內容之時事搶答文宣，損害同選區候選人溫文結
    名譽，圖使溫文結不當選，敗壞選舉風氣，悖離公平選舉之
    精神，兼衡被告大專畢業其智識程度頗高、犯罪對於告訴人
    溫文結名譽損害之程度及犯罪態度等一切情狀，量處如主文
    所示之刑，並諭知易科罰金之折算標準，且依公職人員選舉
    罷免法第113條第3項規定，宣告褫奪公權1年。認事用法並
    無違誤，量刑亦稱妥適。被告上訴猶執陳詞否認犯行，指摘
    原判決不當，為無理由，應予駁回。
據上論斷，應依刑事訴訟法第368條，判決如主文。
本案經檢察官陳大偉到庭執行職務。
中    華    民    國    100    年    2    月    18    日
                  刑事第十庭  審判長法  官  宋  祺
                                    法  官  陳明珠
                                    法  官  林孟宜
以上正本證明與原本無異。
如不服本判決，應於收受送達後十日內向本院提出上訴書狀，其
未敘述上訴之理由者並得於提起上訴後十日內向本院補提理由書
（均須按他造當事人之人數附繕本）「切勿逕送上級法院」。
                                    書記官  王靜怡
中    華    民    國    100    年    2    月    18    日
附錄：本案論罪科刑法條全文
公職人員選舉罷免法第104條
意圖使候選人當選或不當選，以文字、圖畫、錄音、錄影、演講
或他法，散布謠言或傳播不實之事，足以生損害於公眾或他人者
，處5 年以下有期徒刑。
公職人員選舉罷免法第113條第3條
犯本章之罪或刑法分則第六章之妨害投票罪，宣告有期徒刑以上
之刑者，並宣告褫奪公權。